【裁判字號】    97,上,158
【裁判日期】    971007
【裁判案由】    損害賠償
【裁判全文】
臺灣高等法院民事判決                   97年度上字第158號
上  訴  人  甲○○
訴訟代理人  林仟雯律師
上  訴  人  乙○○
訴訟代理人  謝幸伶律師
            周漢威律師
            孫則芳律師
上列當事人間損害賠償事件，兩造對於中華民國96年12月12日臺
灣臺北地方法院96年度訴字第7065號第一審判決各自提起上訴，
經本院於97年9月23日言詞辯論終結，判決如下：
    主  文
原判決關於命乙○○給付及假執行之宣告，暨訴訟費用之裁判均
廢棄。
上開廢棄部分，甲○○在第一審之訴及假執行之聲請均駁回。
甲○○之上訴駁回。
第一、二審訴訟費用由甲○○負擔。
    事  實
甲、甲○○方面：
一聲明：
  (一)原判決不利於甲○○部分廢棄。
  (二)對造上訴人乙○○應再給付甲○○新台幣（下同）106萬元
    及自起訴狀繕本送達翌日起至清償日止按年利率5％計算之
    利息。
  (三)對造之上訴駁回。
二陳述：除與原判決記載相同者外，補稱略以：
  (一)乙○○一再聲請假扣押，確實造成甲○○名譽、信用之非財
    產上損害。依最高法院84年台抗字第477號裁定意旨， 民事
    訴訟法第531條 所稱損害，未區分財產或非財產上之損害，
    應包括人格權所受非財產上之損害。法院酌定擔保金為226
    萬元，即係考量甲○○可能受到之損害，故甲○○得求償之
    金額為226萬元。
  (二)甲○○自91年 5月30日起向彰化商業銀行（下稱彰化銀行）
    貸款1000萬元，於該額度內動支款項，其後每３年轉單，95
    年8月8日由銀行全部收回、還本及貸放，並無隱匿財產、增
    加負擔等情形。甲○○於臺灣臺北地方法院（下稱臺北地院
    ）95年度婚字第132號 兩造離婚事件之反訴答辯(一)狀已詳述
    自己一直處於負債狀況，乙○○卻以其中一紙負債證明再次
    聲請假扣押，故意捨略甲○○完整之負債資料，無非希望以
    偏頗之資料誤導法院准予假扣押，係濫用訴訟制度。
  (三)乙○○所提錄音譯文中之對話發生於89年及92年間，乃甲○
    ○一時氣憤脫口而出之言，與甲○○是否有隱匿財產之虞無
    關。
三證據：除援用原審提出者外，補提最高法院96年台上字第2170
  號判決、58年台上字第1421號判例、80年度台上字第2004號判
  決、甲○○於臺北地院95年度婚字第132號之 95年10月26日反
  訴答辯(一)狀為證。
乙、對造上訴人乙○○方面：
一聲明：
  (一)原判決不利於乙○○部分廢棄。
  (二)上開廢棄部分，甲○○在第一審之訴及假執行之聲請均駁回
    。
  (三)對造之上訴駁回。
二陳述：除與原判決記載相同者外，補稱略以：
  (一)甲○○於95年 2月15日對乙○○訴請離婚，因甲○○之婚後
    財產扣除婚後債務後，尚有餘額，故乙○○有權請求夫妻剩
    餘財產分配。甲○○曾多次揚言將使乙○○拿不到一毛錢，
    故乙○○認為甲○○有脫產之虞，為確保剩餘財產分配請求
    權得順利實現，有權依法聲請假扣押。乙○○第一次於95年
    7月7日聲請假扣押裁定時，已提出戶籍謄本、開庭報到單、
    甲○○之財產歸屬資料清單與有價證券市值表、離婚訴訟之
    答辯暨反訴起訴狀影本等為證，經受理離婚訴訟之法官准予
    假扣押；第二次則因甲○○於離婚訴訟中提出反訴答辯(一)狀
    自承於95年8月8日另有貸款1000萬元及297萬元， 有減損乙
    ○○利益之虞，故據以聲請假扣押，亦經受理離婚訴訟之法
    官准許。其後假扣押裁定遭臺灣高等法院及最高法院廢棄，
    係因對於「釋明假扣押原因」之法律上見解不同所致。乙○
    ○聲請假扣押，係訴訟權利之正當行使，未隱瞞或捏造任何
    不實事項以聲請假扣押，僅提出有利於己之主張及證據，供
    法院做為判斷准駁之依據，非故意或過失不法侵害甲○○之
    權利。乙○○依合法之執行名義為假扣押，無侵權之違法性
    。
  (二)乙○○於離婚訴訟中反訴請求甲○○剩餘財產分配部分，業
    經臺北地院95年度婚字第132號於96年4月26日判決甲○○應
    給付乙○○2,245,498元 及其利息，可見乙○○對甲○○之
    債權確實存在，甲○○本應清償，卻故為推託，且陸續增加
    銀行貸款，乙○○自得聲請假扣押。乙○○不瞭解甲○○之
    財產狀況，甲○○不可能將帳務交乙○○管理，甲○○對自
    己之負債狀況，前後所言矛盾，乙○○更不可能知悉其每筆
    貸款情形。
  (三)甲○○於假扣押執行程序中未受到信用或名譽之損害，其後
    彰化商業銀行尚於95年8月8日放款1000萬元予甲○○。
  (四)甲○○不得依民事訴訟法第531條規定 請求乙○○賠償其名
    譽、信用所受非財產上之損害。 民法第195條雖為同法第18
    條所謂特別規定，然係規定於侵權行為中，僅侵權行為之被
    害人始得依該規定請求賠償非財產上之損害。
三證據：除援用原審提出者外，補提最高法院87年度台上字第
  1182號判決、76年度台上字第2724號判決、72年度台上字第
  2640號判決、87年度台再字第35號判決、臺灣高等法院94年度
  重上字第251號判決要旨、 96年度抗字第1276號裁定等23件、
  95年度法律座談會民事類提案第34號、臺灣苗栗地方法院89年
  度訴字第11號判決、臺北地院95年度婚字第132號 民事判決、
  土地與建物登記謄本、彰化銀行對帳單、彰化銀行萬華分行96
  年2月14日函與放款帳戶資料 及交易明細查詢表、錄音帶譯文
  、臺北地院95年度婚字第132號 95年12月28日言詞辯論筆錄及
  甲○○所提95年12月22日陳報狀為證。
丙、本院依職權調閱臺北地院95年度家全字第62號、 第109號假
    扣押卷。
    理  由
一甲○○主張：乙○○於兩造離婚訴訟中之95年7月7日僅陳述「
  頃聞甲○○因知悉乙○○為反訴請求，不讓乙○○為分配，有
  變賣財產之虞，恐日後有不能強制執行之虞」，聲請對甲○○
  之財產為假扣押，經臺北地院95年度家全字第62號於95年 7月
  13日裁定准許乙○○以226萬元供擔保後， 得於2080萬元範圍
  內假扣押甲○○之財產，經甲○○提起抗告，乙○○又偽稱甲
  ○○投資大陸地區經營不善云云，嗣經臺灣高等法院95年度家
  抗字第83號於95年10月23日裁定廢棄原假扣押裁定，並經最高
  法院95年度臺抗字第778號於96年 1月4日裁定駁回乙○○之再
  抗告確定；詎乙○○於臺灣高等法院95年度家抗字第83號裁定
  廢棄原假扣押裁定後，竟又主張「甲○○任意貸款增加負擔，
  對財產為不利處分，恐日後有不能清償乙○○債務之虞」，向
  臺北地院聲請對甲○○之財產為假扣押，經臺北地院95年度家
  全字第109號裁定准許乙○○以226萬元供擔保後，得於2080萬
  元範圍內假扣押甲○○之財產，嗣該假扣押裁定亦經臺灣高等
  法院96年度家抗字第10號裁定廢棄，復經最高法院96年度臺抗
  字第335號 裁定駁回乙○○之再抗告確定。甲○○從無隱匿財
  產、增加負擔、對於財產為不利益處分或減損乙○○利益之行
  為，乙○○濫用訴訟制度，一再聲請假扣押，且持假扣押裁定
  聲請強制執行，查封甲○○所有之不動產及扣押股票，客觀上
  足使甲○○被指為債信不良而減損信用、名譽，使其信用無法
  擴張，日後投資亦受限制，並造成莫大之精神壓力。乙○○聲
  請之假扣押裁定均因不能釋明假扣押之理由而遭廢棄，顯係自
  始不當，並故意或過失侵害甲○○之名譽、信用、精神健康，
  甲○○得依民事訴訟法第531條 及民法第184條第1項前段、第
  195條第1項規定，於假扣押裁定所定擔保金226萬元 之範圍內
  ，請求乙○○負損害賠償責任等情，求為判命乙○○給付226
  萬元及自起訴狀繕本送達翌日起至清償日止按年利率5％ 計付
  利息之判決。
二乙○○則辯稱：其於95年7月7日聲請假扣押之意旨與司法院出
  版之範例文字用語無甚差異，因甲○○曾多次揚言將使乙○○
  拿不到一毛錢，其於乙○○反訴請求剩餘財產分配及損害賠償
  時，自有脫產可能，且乙○○提出有利於己之證據聲請假扣押
  ，尚須經法院依具體個案審核，其聲請既經法院准許，陳述又
  非顯無依據，不能因事後上級法院廢棄原裁定，即認乙○○之
  假扣押聲請係故意或過失侵權行為。假扣押原因之「釋明」程
  度，應由法院依職權判斷，若乙○○之聲請理由不足使法院形
  成准許假扣押之判斷，法院自可駁回其聲請，不能因法院裁定
  准予假扣押，乙○○據該假扣押裁定為強制執行後，事後僅以
  乙○○於聲請假扣押時未釋明假扣押之原因，即認有故意或過
  失之侵權行為而應負損害賠償責任。系爭假扣押裁定遭臺灣高
  等法院及最高法院廢棄，係因對於「釋明假扣押原因」之法律
  上見解不同所致，乙○○聲請假扣押係訴訟權利之正當行使，
  未隱瞞或捏造任何不實事項，所提抗告狀不影響臺北地院所為
  假扣押裁定，縱然甲○○指稱乙○○捏造甲○○增加負擔，亦
  未影響臺灣高等法院及最高法院之判斷。另本件假扣押查封甲
  ○○不動產之封條係貼於屋內，非社會上一般人所能共見共聞
  ，而扣押甲○○股票之執行命令係以郵務送達兩造及證券公司
  ，甲○○所受影響亦有限，甲○○未能證明其信用或名譽確因
  乙○○聲請假扣押而受有損害，亦未能證明其請求數額之依據
  ，不得依民事訴訟法第531條 或侵權行為之規定請求賠償其名
  譽、信用所受非財產上之損害等語。
三兩造不爭執事項：
  (一)兩造現為夫妻，甲○○對乙○○提起離婚之訴，乙○○則提
    起反訴請求與甲○○離婚，並追加請求甲○○給付非財產上
    之損害賠償80萬元及剩餘財產分配2000萬元，共計2080萬元
    ，經臺北地院95年度婚字第132號於96年4月26日判決甲○○
    與乙○○離婚，甲○○應給付乙○○2,245,498元 及其利息
    ，現上訴由本院96年度重家上字第16號審理中（參見本院卷
    第63至77頁之臺北地院95年度婚字第132號民事判決）。
  (二)乙○○於95年7月7日向臺北地院聲請對甲○○之財產在2080
    萬元之範圍內為假扣押，表明略以：「(一)兩造於83年結婚，
    乙○○為甲○○之妻，目前甲○○對乙○○提起離婚之訴，
    繫屬於鈞院95年度婚字第132號， 乙○○除將反訴請求與甲
    ○○離婚，並將依民事訴訟法第572條第1、3項 追加請求甲
    ○○給付精神損害賠償80萬元及請求剩餘財產分配計2000萬
    元，共計2080萬元。(二)頃聞甲○○因知悉乙○○為反訴請求
    ，不讓乙○○為分配，有變賣財產之虞，誠恐日後有不能強
    制執行之虞，為此依民事訴訟法第522條第1項及第523條第1
    項之規定，並願供擔保，以代釋明，狀請…准予將甲○○財
    產在2080萬元之範圍內予以假扣押，…」，經臺北地院95年
    度家全字第62號於95年 7月13日裁定認為「債權人所主張之
    請求，依其提出之財產歸屬資料清單及訴狀等可認為有相當
    之釋明，然於所述假扣押之原因，則未能盡釋明之責，惟債
    權人既陳明願供擔保，本院認其釋明之欠缺，擔保足以補之
    」，而准許乙○○提供226萬元擔保後， 得於2080萬元範圍
    內假扣押甲○○之財產。上開假扣押裁定經甲○○提起抗告
    後，由臺灣高等法院95年度家抗字第83號於95年10月20日裁
    定廢棄，其理由為：「…相對人提出上開證據僅足釋明假扣
    押請求即相對人對抗告人有精神損害賠償暨剩餘財產分配請
    求權，惟相對人就假扣押之原因即抗告人將財產變賣之事實
    ，僅泛稱『抗告人近年因於大陸投資農產品，經營不善，於
    今年持續自臺灣匯款至大陸，且於臺灣經營之印刷亦因經營
    不善而有裁員之情，抗告人就財產為不利益之處分，將成為
    無資力之狀態，並因知悉相對人反訴請求剩餘財產分配，揚
    言不讓相對人為分配，有變賣財產之虞』云云，而未能提出
    任何可供即時調查之證據，使法院信其主張為真實。是相對
    人既未能釋明假扣押之原因存在，…應認無保全假扣押之必
    要，尚不能因相對人陳明願供擔保，即認其已補釋明之欠缺
    。原裁定准相對人所請，自有未洽」，並經最高法院95年度
    台抗字第778號 於95年12月20日駁回乙○○之再抗告確定。
    （參見原法院卷第13至15頁之假扣押聲請狀、第16至17頁之
    臺北地院95年度家全字第62號假扣押裁定、第26至31頁之民
    事抗告狀、第32至34頁之臺灣高等法院95年度家抗字第83號
    裁定、第35至36頁之最高法院95年度台抗字第778號裁定）
  (三)乙○○於臺灣高等法院95年度家抗字第83號裁定廢棄原假扣
    押裁定後，又於95年11月 3日向臺北地院聲請假扣押甲○○
    之財產，主張略以「甲○○為不讓乙○○為分配，竟於95年
    8月8日貸款1000萬元，並另貸款2,970,129元， 乙○○於95
    年10月26日離婚訴訟案件開庭時，接獲甲○○之答辯狀，於
    該書狀所附證物負債證明，始知悉上情…甲○○顯係增加負
    擔，對於財產為不利益處分，減損乙○○利益，乙○○恐日
    後有不能強制執行之虞，為此依民事訴訟法第522條第1項、
    第523條第1項、第525條及第526條之規定，為如上之釋明，
    釋明如有不足，願供擔保，以代釋明，狀請…准予將甲○○
    財產在2080萬元之範圍內予以假扣押，…」」等語，並提出
    甲○○之財產所得調件明細表、彰化銀行對帳單等影本為證
    ，經臺北地院95年度家全字第109號於95年11月3日裁定准許
    乙○○提供226萬元擔保後，得於2080萬元範圍內 假扣押甲
    ○○之財產。該裁定嗣經臺灣高等法院96年度家抗字第10號
    於96年1月31日裁定廢棄，其理由為：「… 其於假扣押之請
    求，固已為上開相當之釋明，惟對於所述假扣押之原因，則
    未能盡釋明之責…」， 並經最高法院以96年度台抗字第335
    號於96年 5月18日駁回乙○○之再抗告確定。（參見原法院
    卷第37、38頁之臺北地院95年度家全字第109號裁定、 第44
    至52頁之抗告狀、第53至55頁之臺灣高等法院96年度家抗字
    第10號裁定、 第56至57頁之最高法院96年度台抗字第335號
    裁定）
  (四)乙○○以臺北地院95年度家全字第62號假扣押裁定為執行名
    義，聲請執行甲○○所有坐落臺北市○○區○○段1小段312
    地號，權利範圍10000分之330土地及其上門牌號碼為臺北市
    ○○路123號7樓、125號7樓及臺北市○○路○段116號、 118
    號、120號、122號、124號地下2層之房屋，經臺北地院95年
    度執全字第2933號執行事件（下稱系爭執行事件）受理，於
    95年7月31日為假扣押查封登記， 並於95年9月7日由書記官
    督同執達員到場揭示封條，另聲請執行甲○○所有之股票，
    經系爭執行事件於95年9月7日向第三人華南永昌證券中正分
    公司、富邦證券忠孝分公司核發執行命令，禁止債務人移轉
    或為其他處分，第三人亦不得對債務人為清償。嗣乙○○另
    以臺北地院95年度家全字第109號 假扣押裁定為執行名義，
    聲請執行甲○○所有之上開不動產及股票，經臺北地院95年
    度執全字第4923號執行事件受理後，於95年12月 7日將不動
    產部分併入系爭執行事件執行，另向第三人華南永昌證券中
    正分公司、富邦證券忠孝分公司核發執行命令扣押股票。嗣
    乙○○於96年7月2日撤回上開兩件假扣押強制執行之聲請，
    執行法院隨即囑託塗銷查封登記及撤銷執行命令。（參見原
    法院卷第18至23頁之照片6幀、 第39至43頁之強制執行聲請
    狀、本院卷第78至80頁之土地及建物登記謄本）
  (五)彰化銀行萬華分行於上開假扣押執行程序中，仍於95年8月8
    日就甲○○前於91年 5月30日借款1000萬元部分延長借款期
    限，轉換借款契約，至95年 9月21日止總計放款金額1317萬
    8262元。（參見本院卷第81頁之彰化銀行帳單、第82頁之彰
    化銀行萬華分行96年2月14日函、 第83至86頁之放款帳戶資
    料查詢明細表）
四兩造爭執要點及本院之判斷
  兩造爭執要點在於：乙○○聲請假扣押裁定若有民事訴訟法第
  531條第1項所規定「自始不當」之情事，甲○○得否依該項規
  定，請求乙○○賠償非財產上之損害？乙○○聲請假扣押裁定
  有無故意或過失不法侵害甲○○之名譽、信用？甲○○之名譽
  、信用是否因假扣押而受有損害？若受有損害，其金額為何？
  (一)乙○○聲請假扣押裁定若有民事訴訟法第531條第1項所規定
    「自始不當」之情事，甲○○得否依該項規定，請求乙○○
    賠償非財產上之損害？
    按「人格權受侵害時，得請求法院除去其侵害；有受侵害之
    虞時，得請求防止之。前項情形，以法律有特別規定者為限
    ，得請求損害賠償或慰撫金。」民法第18條定有明文。是人
    格權受侵害時，以法律有特別規定者始得請求慰撫金即非財
    產上之損害賠償。而民事訴訟法第531條第1項規定「假扣押
    裁定因自始不當而撤銷，債權人應賠償債務人因假扣押或供
    擔保所受之損害」，屬獨立之損害賠償類型，其既未特別規
    定債權人因假扣押所受非財產上之損害亦得請求賠償，則甲
    ○○主張：其信用、名譽因假扣押而受有損害，得依民事訴
    訟法第531條第1項規定請求乙○○賠償其非財產上之損害等
    語，即無依據，不應准許。
  (二)乙○○聲請假扣押裁定是否故意或過失不法侵害甲○○之名
    譽、信用？
    按因故意或過失，不法侵害他人之權利者，負損害賠償責任
    ，民法第184條第1項前段定有明文。甲○○主張乙○○故意
    或過失不法侵害其信用、名譽，為乙○○所否認，甲○○自
    須就此有利於己之事實，依民事訴訟法第277條 之規定負舉
    證之責任。經查，乙○○兩度向受理離婚訴訟之法院聲請假
    扣押甲○○之財產，均經第一審法院審查後予以准許，甲○
    ○既未主張乙○○於假扣押事件所提證據有何虛偽不實，難
    認乙○○係故意不法侵害甲○○權利。再者，甲○○雖主張
    ：乙○○聲請假扣押所述假扣押原因不實等語，惟乙○○第
    一次聲請假扣押時所述假扣押原因為「頃聞債務人因知悉聲
    請人為反訴請求，不讓聲請人為分配，有變賣財產之虞，誠
    恐日後有不能強制執行之虞」，雖未據釋明，但乙○○辯稱
    ：甲○○曾揚言將使乙○○拿不到一毛錢等語，為甲○○所
    不爭執，僅另稱係92年以前因一時氣憤所言等語，則乙○○
    主張其因此認為甲○○於乙○○反訴請求分配剩餘財產時將
    有脫產行為，尚非全然無據。另乙○○第二次聲請假扣押時
    所述假扣押原因為「甲○○為不讓乙○○為分配，竟於95年
    8月8日貸款1000萬元，並另貸款2,970,129元， 乙○○於95
    年10月26日離婚訴訟案件開庭時，接獲甲○○之答辯狀，於
    該書狀所附證物負債證明，始知悉上情…甲○○顯係增加負
    擔，對於財產為不利益處分，減損乙○○利益，乙○○恐日
    後有不能強制執行之虞」等語，並提出甲○○之財產所得調
    件明細表、彰化銀行對帳單等影本為證，而依甲○○所提其
    於臺北地院95年度婚字第132號 兩造離婚事件之反訴答辯(一)
    狀所載，甲○○確於該書狀表示：其自91年 5月起向彰化銀
    行貸款630萬元及700萬元，每月由銀行核撥約 3萬元之長期
    貸款，92年5月29日亦貸款1000萬元，93年9月活儲存簿轉換
    後餘額為負值，95年7月活儲餘額為 -2,409,648元，除上開
    銀行貸款外，另有1000萬元貸款未顯現於活儲存摺如反證6
    ，另有貸款2,970,129元 即活儲上顯現之頁債金額等語，並
    附有記載95年 8月 8日放款1000萬元、95年 8月18日餘額
    -2,970,129元 之存摺影本為證（參見本院卷第154、168頁）
    ，則乙○○主張甲○○「於95年8月8日貸款1000萬元，並另
    貸款2,970,129元」等語， 亦係依甲○○上開書狀之記載所
    為，難認就假扣押原因故為不實之陳述。其次，乙○○聲請
    之假扣押裁定雖均經臺灣高等法院及最高法院廢棄確定，惟
    廢棄之理由均係認乙○○不能釋明假扣押之原因存在（詳見
    兩造不爭執事項(二)、(三)），而是否已盡釋明之責而准許假扣
    押，應由法院判斷，乙○○聲請假扣押時，既未虛構事證，
    而受理兩造離婚訴訟之法院審查後認應准許，其後臺灣高等
    法院及最高法院則以乙○○不能釋明假扣押之原因存在為由
    ，認不應准許假扣押，是各級法院之認定尚有不同，自不能
    因法院之判斷不同，遽認乙○○所為假扣押之聲請縱非故意
    亦屬過失不法侵害甲○○之權利。至於乙○○於假扣押事件
    抗告程序中所為陳述縱有不實，已非原裁定准許假扣押之法
    院所得斟酌，亦難據以認乙○○於聲請假扣押時有何侵權行
    為。從而，甲○○依侵權行為之規定請求乙○○賠償，並無
    理由。
五綜上所述，甲○○依民事訴訟法第531條第1項及侵權行為之規
  定，請求乙○○給付226萬元 及其法定遲延利息，為無理由，
  不應准許，其假執行之聲請亦失所附麗，應併予駁回。原審判
  命乙○○給付120萬元 及其利息暨為假執行宣告部分，自有未
  洽，乙○○求予廢棄改判，為有理由，爰由本院予以廢棄改判
  如主文第二項所示。另原審為甲○○敗訴判決部分，並無不合
  ，甲○○上訴意旨指摘原判決不當，求予廢棄改判，為無理由
  ，應予駁回。
六末按本件事證已臻明確，兩造其餘攻擊、防禦方法經逐一審酌
  後，認與判決結果不生影響，無再論述之必要，附此敘明。
七據上論結，本件乙○○之上訴為有理由，甲○○之上訴為無理
  由。依民事訴訟法第450條、 第449條第1項、第78條，判決如
  主文。
中    華    民    國    97    年    10   月     7     日
                    民事第九庭
                      審判長法  官  黃熙嫣
                            法  官  陳玉完
                            法  官  林玲玉
正本係照原本作成。
如不服本判決，應於收受送達後20日內向本院提出上訴書狀，其
未表明上訴理由者，應於提出上訴後20日內向本院補提理由書狀
（均須按他造當事人之人數附繕本）上訴時應提出委任律師或具
有律師資格之人之委任狀；委任有律師資格者，另應附具律師資
格證書及釋明委任人與受任人有民事訴訟法第466條之１第1項但
書或第2項（詳附註） 所定關係之釋明文書影本。
中    華    民    國    97    年    10    月    13    日
                            書記官  倪淑芳
附註：
民事訴訟法第466條之1（第1項、第2項）：
對於第二審判決上訴，上訴人應委任律師為訴訟代理人。但上訴
人或其他法定代理人具有律師資格者，不在此限。
上訴人之配偶、三親等內之血親、二親等內之姻親，或上訴人為
法人、中央或地方機關時，其所屬專任人員具有律師資格並經法
院認為適當者，亦得為第三審訴訟代理人。


司法院資訊處製作；財團法人民間司法改革基金會備份。
